【裁判字號】    88,訴,1101
【裁判日期】    890118
【裁判案由】    返還占有物
【裁判全文】
臺灣臺南地方法院民事判決  八十八年度訴字第一一○一號
    原      告  台灣糖業股份有限公司
    法定代理人  午○○
    訴訟代理人  葉天佑律師
    複代理人    黃裕中律師
    被      告  寅○○      住.
                丑○○      住.
                辰○○      住.
    兼右一人
    訴訟代理人  卯○○○    住.
    兼右一人
    訴訟代理人  巳○○      住.
    被      告  己○○○    住.
                甲○○      住.
                乙○○      住.
                丁○○      住.
                丙○○      住.
                戊○○      住.
                壬○○      住.
                癸○○      住.
                庚○○○○○○.
                辛○○      住.
                子○○      住.
右當事人間請求返還占有物事件，本院判決如左：
    主    文
被告寅○○、丑○○、辰○○、卯○○○應將坐落台南縣鹽水鎮○○段一八八地號土
地上門牌台南縣鹽水鎮岸內里新岸內六一號如附圖所示Ｂ部分面積三八‧一三平方公
尺、Ｃ部分面積二四．五七平方公尺、Ｄ部分面積一０．三六平方公尺地上物拆除，
並將各該部分基地連同如附圖所示Ａ部分面積一一０‧六七平方公尺基地交還原告。
被告己○○○、甲○○、乙○○、丁○○、丙○○、戊○○應自前項土地上門牌台南
縣鹽水鎮岸內里新岸內九六號如附圖所示Ａ部分面積五一‧二一平方公尺房屋遷出，
將附圖所示Ｂ部分面積一０九‧二一平方公尺地上物拆除，並將各該部分基地交還原
告。
被告壬○○、癸○○、庚○○○○○○、辛○○、子○○應將坐落前項土地上門牌台
南縣鹽水鎮岸內里新岸內五三之四號如附圖所示Ｂ部分面積一九．二０平方公尺地上
物拆除，將該部分基地連同附圖所示Ａ部分面積四六平方公尺基地交還原告。
原告其餘之訴駁回。
訴訟費用由被告寅○○、丑○○、辰○○、卯○○○連帶負擔五十分之十六，被告己○○○、甲○○、乙○○、丁○○、丙○○、戊○○連帶負擔五十分之十九，被告壬○○、癸○○、庚○○○○○○、辛○○、子○○連帶負擔五十分之九，餘由原告負
擔。
本判決原告勝訴部分於原告以新台幣貳拾陸萬仟肆佰元為被告寅○○、丑○○、辰
○○、卯○○○供擔保後；以新台幣貳拾萬捌仟元為被告己○○○、甲○○、乙○○、丁○○、丙○○、戊○○供擔保後；以新台幣玖萬仟伍佰元為被告壬○○、癸○○、庚○○○○○○、辛○○、子○○供擔保後，就上開各部分得假執行。
原告其餘假執行之聲請駁回。
    事    實
甲、原告方面：
一、聲明：（一）被告寅○○、丑○○、辰○○、卯○○○應自坐落台南縣鹽水鎮○○段一八八地號土地上門牌台南縣鹽水鎮岸內里新岸內六一號如附圖所示Ａ部分
    面積一一０‧六七平方公尺房屋遷出，及將附圖所示Ｂ部分面積三八‧一三平方
    公尺、Ｃ部分面積二四．五七平方公尺、Ｄ部分面積一０‧三六平方公尺地上物
    拆除，並將各該部分基地交還原告。（二）被告己○○○、甲○○、乙○○、丁○○、丙○○、戊○○應自前項土地上門牌台南縣鹽水鎮岸內里新岸內九六號如
    附圖所示Ａ部分面積五一‧二一平方公尺房屋遷出，及將附圖所示Ｂ部分面積一
    ０九‧二一平方公尺地上物拆除，並將各該部分基地交還原告。（三）被告壬○○、癸○○、庚○○○○○○、辛○○、子○○應自前項土地上門牌台南縣鹽水
    鎮岸內里新岸內五三之四號如附圖所示Ａ部分面積四六平方公尺房屋遷出，及將
    附圖所示Ｂ部分面積一九‧二０平方公尺地上物拆除，並將各該部分基地交還原
    告。（四）原告願供擔保，聲請宣告假執行。
二、陳述：
（一）查郭順和、吳耀煌、林木喜原均係原告公司之員工，因任職關係，曾分別配住
      如訴之聲明所示之房屋，惟渠等均已退休，且早已逾暫借住之期限，按任職機
      關係獲准配住系爭房屋，固屬使用借貸之性質，然其既經離職，依借貸之目的
      ，當然應視為使用業已完畢，按諸民法第四百七十條規定，原告自得據以請求
      交還系爭房屋（參照最高法院四十四年台上字第八０二號判例）。又借用人死
      亡者，貸與人得終止契約，民法第四百七十二條第四款著有明文，但使用借貸
      之關係並不因借用人之死亡而當然消滅，借用人之繼承人即得就此財產權加以
      繼承（最高法院五十八年台上字第三六七六號、七十年台上字第四三九五號判
      決）。系爭房屋之原借用人郭順和已死亡，被告寅○○、丑○○、辰○○、卯
      ○○○為其繼承人；原借用人吳輝煌已死亡，被告己○○○、甲○○、乙○○
      、丁○○、戊○○為其繼承人；原借用人林木喜已死亡，被告壬○○、癸○○
      、庚○○○○○○、辛○○、子○○為其繼承人，原告以起訴狀繕本之送達為
      終止使用借貸契約之意思表示，借用物自應返還。
（二）按所有人對於無權占有或侵奪其所有物者，得請求返還之，對於妨害其所有權
      者，得請求除去之。有妨害其所有權之虞者，得請求防止之，民法第七百六十
      七條定有明文。而使用借貸契約終止後，貸與人除得本於借用物返還請求權，
      請求返還借用物外，倘貸與人為借用物之所有人時，並得本於所有權之作用，
      依無權占有之法律關係，請求返還借用物（最高法院七十八年度台上字第六一
      ０號判決參照）。是原告對於被告占住宿舍部分基於民法第四百七十條、第四
      百七十二條之法律關係請求，以上係屬同一訴之聲明之重疊訴之合併，並非為
      相互排斥之先備位聲明之預備合併之訴。另查，被告就原告所有坐落台南縣鹽
      水鎮○○段一八八地號土地之占有已無正當權源，則原借用人對於宿舍以外增
      建搭蓋及所占有之土地，自亦屬無權占有，原告自得依民法第七百六十七條請
      求拆除及交還土地。
（三）又查，被告主張依事務管理規則，退休撫者繼續居住云云，但查，依行政院
      民國四十六年六月六日台人字第三０五八號令頒布之「事務管理規則」雖規
      定，本規則所稱機關係指行政機關、公營事業及公立學校，但原告公司係屬經
      濟部之部屬事業，自無該事務管理規則之適用，參以依行政命令規章，於退休
      後可否續住，在原告內部作業未同意被告續住以前，原告本於民法第四百七十
      條請求被告返還房屋之權利不生影響（最高法院八十二年度台上字第九四二號
      判決參照）。
（四）再查，原告因實施單一薪俸待遇（與一般機關學校薪俸制度不同），有台灣省
      政府人事處六十四年四月九日省人丁字第八一七九號函可稽，依最高法院八十
      六年度台上字第三三二五號判決：單一薪給機關於收回處理宿舍前，為符單一
      薪給制精神，按員工職等所定扣之金額，並非使用宿舍之對價，縱扣繳宿舍使
      用費，亦難對之有租賃關係存在，故被告提出扣繳宿舍使用費憑單，不足以證
      明有租賃關係。
（五）被告居住宿舍已逾宿舍管理要點所訂之三十個月，原告屢次通知現住戶並告知
      如於限期內交還，得申領搬遷補助費，且監察院曾就原告公司對於被非法占用
      之土地及宿舍，未按法令規定收回處理，而予以提案糾正並限期改善，有該糾
      正函可稽，另最近於八十七年十月二十六日又召開各機關非法占用宿舍應積極
      收回處理會議。
三、證據：提出宿舍借用人到職、離職及退休日期一覽表、房屋稅繳款書、土地登記
    簿謄本、戶籍登記簿謄本、戶籍謄本、最高法院八十二年度台上字第九四二號民
    事判決、同院八十六年度台上字第三三二五號民事判決、台灣省政府人事處六十
    四年四月九日（六四）四九省人丁字第八一七九號函、監察院函及研商各機關、
    學校非法占用宿舍應積極收回處理會議紀錄為證。
乙、被告方面：
壹、被告卯○○○、己○○○、壬○○、辰○○部分：被告卯○○○、辰○○未於最
    後言詞辯論期日到場，被告己○○○未於言詞辯論期日到場，惟據其前到場或提
    出之準備書狀所作聲明及陳述如后：
一、聲明：求為判決駁回原告之訴。
二、陳述：
（一）被告卯○○○、己○○○、壬○○等人目前居住之台南縣鹽水鎮岸內里新岸內
      原告公司岸內糖廠宿舍，係依原告公司六十八年五月二十四日資發字第一五一
      ０一０二一號函頒『台糖公司宿舍管理要點』前合法配住者，並按月收取宿舍
      租金，尚非無權占有，且並無明定居住期限，是於退休後因無力購屋，搬遷困
      難而繼續居住。次查，退休公務人員因搬遷困難，繼續居住在職時配住宿舍者
      眾多，且可一直居住到本人及配偶死亡為止，被告卯○○○、己○○○、壬○○係原告公司正式編制退休員工之眷屬，員工退休後因搬遷困難，自可比照繼
      續居住在職時合法配住之宿舍。又被告卯○○○、己○○○、壬○○曾為解決
      搬遷宿舍問題，連名陳情原告公司及其新營總廠辦理輔建房屋申購，經新營總
      廠於八十七年四月在總公司派員主持下召集開會商討，並將意見調查後宣布在
      岸內糖廠義稠里宿舍區興建房屋，優惠被告卯○○○、己○○○、壬○○申購
      ，以便搬遷。詎原告公司新營總廠食言，且未有任何說明，亦無提出代替方案
      ，即謂興建案取消限期搬出，否則提起訴訟，違背誠信原則，欺騙被告卯○○○、己○○○、壬○○等。
（二）原告公司主管人員為迎合上級保住職守，賤售公司土地興建廉價勞工住宅對外
      出售，而對奉獻畢生心力，歷經苦難之自己基層員工退休後之居住安置問題，
      並無採取協助解決之措施，甚至連其意圖心都沒有，每以提起訴訟威迫，令被
      告卯○○○、己○○○、壬○○等不安焦慮，陷入絕望，於情於理何堪，法律
      、道德、公義何在。又被告卯○○○、己○○○、壬○○等所居住房屋係日據
      時代所建木瓦屋，迄今有七、八十年之久，多年未曾維修，甚為損壞。依據起
      訴狀所列價額推算，亦不過十數萬元而已，價值甚微。又岸內糖廠區之開發，
      依照目前經濟環境暨涉及法令問題，在數年內很難有進展。縱使現在將宿舍收
      回，亦不會利用，更加速荒廢，雜草叢生，暴露國家資源之浪費損失。誠不如
      讓無殼退休員工及遺眷繼續居住，由其清掃整理看顧，防範火警被倒拉圾及不
      良份子之出入，尚可適當利用資源，對社會治安環保有所俾益。被告卯○○○
      、己○○○、壬○○均為六十五歲以上高齡老人族群，正由政府，列入照顧安
      養之對象。今暫住無具體開發目的之破舊糖廠宿舍，依靠自力維生渡過晚年，
      使政府及社會減輕照顧工作之部分負擔，原告公司既為國營事業單位，況且所
      居住族群，曾經是為該公司業務發展，打拼之老員工及遺眷，責任及情義該應
      有深刻之認識才對。
（三）原告依民法第七百六十七條規定請求被告交還所居住房屋，若請求者非該標的
      之所有人即不得准許。查被告卯○○○、己○○○、壬○○所居住房屋係日據
      時期所建造，並非原告所建，建築式樣為日式，主要材料為木材。原告所指地
      段台南縣鹽水鎮○○段一八八地號土地上之建築物，依據台南縣鹽水地政事務
      所土地登記簿登載，既無被告所居住之門牌號碼房屋，且建築式樣及主要材料
      亦與登載不符合，原告是否該標的之合法所有權人，不無疑義。又原告提出房
      屋稅單舉證其為標的所有權人，依據台灣高雄地方法院八十六年度簡上字第一
      六四號判決原告公司要求離職員工交還在職配住宿舍之民事判決書，納稅單據
      所載之納稅義務人僅係稅捐機關為課徵稅捐所為行政上課徵稅捐之準據，尚難
      認為所有權之完全佐證。本件訴訟與上述高雄地方法院民事訴訟案件之案情完
      全相同，被告將其引用陳述，認為原告之所有權舉證尚缺乏法源之依據。
（四）原告復以最高法院四十四年台上字第八０二號判例，主張被告所居住房屋依借
      貸之目的，應視為使用業已完畢請求交還。惟原告六十八年五月二十四日資發
      字第一五一０一０三一號函頒前，即六十八年五月二十四日以前合法配住者離
      職時搬遷如有困難仍得續住。前述台灣高雄地方法院八十六年度簡上字第一六
      四號判決書內示：依台糖公司（原告）之宿舍管理要點規定，認為台糖公司與
      員工間之借用宿舍關係，顯非以離職時即交還為要件，在一定情況下仍有續住
      情形，則最高法院四十四年台上字第八０二號判例意旨所稱借用人離職後依借
      貸目的當然視為使用完畢之情形不符，尚難適用，將原告公司之請求駁回。被
      告卯○○○、己○○○、壬○○等均於六十八年五月二十四日以前經原告公司
      岸內糖廠合法配住宿舍，離職後因搬遷有困難仍繼續居住，情形與如上述台灣
      高雄地方法院八十六年度簡上字第一六四號民事判決書之情形完全相符。是故
      ，原告不能援用最高法院四十四年台上字第八０二號判例請求被告卯○○○、
      己○○○、壬○○交還房屋。被告卯○○○、己○○○、壬○○等為高齡老人
      族群，既無收入，又體弱多病，生活艱苦，風燭殘年暫居住目前並無具體開發
      案之破舊糖廠宿舍，依靠自力維生渡過晚年，仍甚極不得已。
（五）被告卯○○○、己○○○、壬○○等居住之房屋，係日據時期所蓋建，迄今已
      有數十年之久，其間因建物維修或住戶需要，由原告之營繕單位屢次改造或擴
      建，致現狀與興建當時之情形不符合。今台南縣鹽水地政事務所承本院之命派
      員前來辦理丈量，是日原告並未派專人會同指明，僅由地政人員單獨執行，在
      不熟悉實際環境之下所丈量繪製之圖面，尚難謂為正確。例如原告要求被告卯
      ○○○、己○○○、壬○○等遷出房屋部分之面積與地政事務所土地登記簿登
      載有無一致，又原告請求被告拆除之建物，是否原告營繕單位所蓋或被告卯○○○、己○○○、壬○○等所為模糊曖昧，令人存疑，無法適從。又原告新營
      總廠於八十七年五月四日以新總字第一五一０二０二七號函通知，被告卯○○○、己○○○、壬○○等限期填交「宿舍收回意見調查表」，逾期填交或未交
      即興訟。被告卯○○○、己○○○、壬○○等均依照通知選擇調查表序號１「
      優惠申購本總廠即將推案於義稠里所興建銷售房屋」並認章如期繳交意見調查
      表，等候興建辦理申購，以便交還宿舍。詎原告食言不遵守承諾，在未有任何
      解釋之下，將案取消提起訴訟，違背誠信原則，欺騙被告卯○○○、己○○○
      、壬○○等，引起公憤。
（六）根據民法第一百二十五條前段規定，請求權因十五年不行使而消滅。被告卯○○○之夫郭順和於六十八年在職中去世，被告壬○○之夫林木喜於六十八年在
      職中去世，因被告卯○○○、林明專等之先夫在職中去世離職時間距原告提出
      訴訟日期已逾十五年以上，原告之請求權因上述民法第一百二十五條前段規定
      已經消滅，原告之請求即非正當。
三、證據：提出薪工清單、台灣省保安警察第二總隊六十四年十二月十日（六四）人
    三字第二０三三七號函、行政院人事行政局八十三年九月九日八十三局給字第三
    五０八七號書函、剪報、原告公司新營總廠函、台灣高雄地方法院八十六年度簡
    上字第一六四號民事判決、土地登記簿謄本、建物登記簿謄本及宿舍收回意見調
    查表為證。
貳、被告寅○○、丑○○、甲○○、乙○○、丁○○、丙○○、戊○○、癸○○、庚○○○○○○、辛○○、子○○部分：被告寅○○、丑○○、甲○○、乙○○、
    丁○○、丙○○、戊○○、癸○○、庚○○○○○○、辛○○、子○○未於言詞
    辯論期日到場，亦未提出準備書狀作何聲明或陳述。
丙、本院依職權囑託台南縣鹽水地政事務所測量。
    理    由
甲、程序方面：
    本件被告寅○○、丑○○、甲○○、乙○○、丁○○、丙○○、戊○○、癸○○
    、庚○○○○○○、辛○○、子○○、己○○○未於言詞辯論期日到場，被告卯
    ○○○、辰○○未於最後言詞辯論期日到場，核無民事訴訟法第三百八十六條各
    款所列情形，爰依原告聲請，由其一造辯論而為判決。
乙、得心證之理由：
一、本件原告起訴主張坐落台南縣鹽水鎮○○段一八八地號之系爭土地為伊所有，其
    上坐落有如附圖所示之地上物，而郭順和、吳耀煌、林木喜原均係原告公司之員
    工，因任職關係，曾分別配住系爭土地上如附圖所示門牌台南縣鹽水鎮岸內里新
    岸內六一號、九六號、五三之四號編號Ａ部分之宿舍（下稱系爭宿舍），惟渠等
    均已退休，且早已逾暫借住之期限，則渠等既經離職，依借貸之目的，當然應視
    為使用業已完畢，依民法第四百七十條規定，原告自得據以請求交還系爭宿舍。
    又借用人死亡者，貸與人得終止契約，民法第四百七十二條第四款著有明文，但
    使用借貸之關係並不因借用人之死亡而當然消滅，借用人之繼承人即得就此財產
    權加以繼承。系爭宿舍之原借用人郭順和已死亡，被告卯○○○、寅○○、丑○○、辰○○為其繼承人；原借用人吳耀煌已死亡，被告己○○○、甲○○、乙○○、丁○○、丙○○、戊○○為其繼承人；原借用人林木喜已死亡，被告壬○○
    、癸○○、庚○○○○○○、辛○○、子○○為其繼承人，原告乃以起訴狀繕本
    之送達為終止使用借貸契約之意思表示，被告自應將借用之系爭宿舍返還，又兩
    造間就系爭宿舍之使用借貸關係既經終止，被告之占有即屬無權占有，爰依民法
    第四百七十條、第四百七十二條、第七百六十七條規定及繼承之法律關係，請求
    被告遷出系爭宿舍及交還基地。又被告就系爭土地之占有已無正當權源，原借用
    人對於宿舍以外增建搭蓋及所占有之土地，自亦屬無權占有，爰依民法第七百六
    十七條規定，請求被告拆除增建部分之地上物及交還土地等情。被告卯○○○、
    己○○○、壬○○則以渠等目前居住之宿舍，係依原告公司六十八年五月二十四
    日資發字第一五一０一０二一號函頒『台糖公司宿舍管理要點』前合法配住者，
    並按月收取宿舍租金，尚非無權占有，且無明定居住期限。又退休公務人員之宿
    舍本可居住到本人及配偶死亡為止，被告卯○○○、己○○○、壬○○既為原告
    公司正式編制退休員工之眷屬，自可比照繼續居住在職時合法配住之宿舍。再被
    告卯○○○、己○○○、林明專居住之房屋係日據時期所建造，並非原告所建，
    況且依原告公司之宿舍管理要點規定，原告公司與員工間之借用宿舍關係，顯非
    以離職時即交還為要件，在一定情況下仍有續住情形，則最高法院四十四年台上
    字第八０二號判例意旨所稱借用人離職後依借貸目的當然視為使用完畢之情形不
    符，尚難適用。復依民法第一百二十五條前段規定，請求權因十五年不行使而消
    滅。被告卯○○○之夫郭順和於六十八年在職中去世，被告壬○○之夫林木喜於
    六十八年在職中去世，因被告卯○○○、壬○○之先夫在職中去世離職時間距原
    告提出訴訟日期已逾十五年以上，原告之請求權已經罹於時效消滅，即非正當等
    語，資為抗辯。
二、原告主張坐落台南縣鹽水鎮○○段一八八地號之系爭土地為伊所有，其上坐落有
    如附圖所示之地上物，又該附圖所示門牌台南縣鹽水鎮岸內里新岸內六一號、九
    六號、五三之四號編號Ａ部分之宿舍，原各分配予原告之員工郭順和、吳耀煌、
    林木喜居住，惟郭順和於六十八年二月二十日死亡離職，其妻卯○○○、子寅○○、丑○○、女辰○○為其繼承人，吳耀煌於七十七年六月十二日死亡離職，其
    妻己○○○、子甲○○、女乙○○、丁○○、丙○○、戊○○為其繼承人，林木
    喜於六十八年十二月六日死亡離職，其妻壬○○、子癸○○、女庚○○○○○○
    、辛○○、子○○為其繼承人之事實，業據提出宿舍借用人到職、離職及退休日
    期一覽表、房屋稅繳款書、土地登記簿謄本、戶籍登記簿謄本及戶籍謄本為證，
    且經本院履勘現場及依職權囑託台南縣鹽水地政事務所測量，製有勘驗筆錄及土
    地複丈成果圖在卷足憑，應堪信為真實。
三、原告又主張系爭宿舍原借用人郭順和、吳耀煌、林木喜已離職，依借貸目的應視
    為使用完畢，原告並依法終止使用借貸關係，被告自屬無權占有等情，固為被告
    辰○○、壬○○、卯○○○、己○○○所否認，並以前揭情詞置辯，惟查：
（一）按借用人應於契約所定期限屆滿時，返還借用物；未定期限者，應依借貸之目
      的使用完畢時返還之。民法第四百七十條第一項前段定有明文。又所謂「依借
      貸之目的使用完畢時」，係指借用人因達成某目的而向出借人借用其物後，嗣
      後借用人之目的已因而達成，無須再繼續使用借用物者而言（最高法院八十五
      年度台上字第一九五二號判決參照）。故因任職關係獲准配住系爭房屋，固屬
      使用借貸之性質，然其既經離職，依借貸之目的，當然應視為使用業已完畢，
      按諸民法第四百七十條第一項前段規定，出借人自得據以請求交還系爭房屋，
      最高法院著有四十四年台上字第八０二號判例足資參照。故借用物依借貸之目
      的使用完畢時，使用借貸關係即告終了而歸於消滅（最高法院七十五年度台上
      字第二三七四號判決參照）；此際，貸與人依民法第四百七十條第一項前段規
      定據以請求返還借用物，無待乎另為終止借貸契約之意思表示（最高法院八十
      五年度台上字第八一六號判決參照）。查系爭宿舍未定有借貸期限之事實，為
      兩造所不爭，而使用借貸契約於所定期限未屆滿前，或未定期限，亦不能依借
      貸之目的而定其期限者，其使用借貸關係固不因借用人死亡而當然消滅，貸與
      人僅得依民法第四百七十二條第四款規定終止契約。惟於未定期限而借用物依
      借貸之目的使用完畢時，使用借貸關係並無待乎貸與人另為終止借貸契約之意
      思表示即告終了而歸於消滅，已如前述，是以原借用人郭順和、吳耀煌、林木
      喜既已分別於六十八年二月二十日、七十七年六月十二日、六十八年十二月六
      日因死亡而離職，則渠等因任職關係而獲准配住系爭宿舍之使用借貸目的，當
      然應視為使用業已完畢，渠等使用借貸該宿舍之關係因之消滅，故其各自前揭
      死亡離職時起，其繼承人即被告自無承受原借用人該財產上權利之問題，而僅
      係承受其被繼承人返還借用物之義務。是故，原告自得依民法第四百七十條第
      一項前段規定及繼承之法律關係，請求被告即原借用人之繼承人交還因任職關
      係所配住之系爭宿舍及基地。
（二）再依行政院四十六年六月六日台四六人字第三０五八號令頒布之「事務管理規
      則」規定，該規則所稱機關係指行政機關、公營事業及公立學校，但原告公司
      係屬經濟部之部屬事業，其所有之宿舍管理相關辦法自無該事務管理規則之適
      用，此觀行政院人事行政局八十三局給字第一五五七六號函及經濟部經八一國
      營０九六四一八號函自明。復參以原告提出之最高法院八十二年度台上字第九
      四二號判決意旨所示，依行政命令規章，於退休後可否續住，在原告內部作業
      未同意被告續住前，被告亦未舉證證明原告曾同意伊等續住，則原告本於民法
      第四百七十條請求被告返還房屋之權利不生影響。矧監察院曾就原告公司對於
      被非法占用之土地及宿舍，未按法令規定收回處理，而予以提案糾正並限期改
      善，亦有原告提出之監察院函在卷可稽。是以被告辰○○、壬○○、卯○○○
      辯稱：依修正前事務管理規則規定配住眷屬宿舍退休之人員，均准予續住至宿
      舍處理時為止云云，並援引台灣省保安警察第二總隊六十四年十二月十日（六
      四）人三字第二０三三七號函及行政院人事行政局八十三年九月九日八十三局
      給字第三五０八七號書函為據，即非可採。被告辰○○、壬○○、卯○○○雖
      另以原告公司曾要求被告填具宿舍收回意見調查表，承諾被告得優惠申購原告
      興建銷售之房屋云云置辯，並提出原告公司新營總廠函及宿舍收回意見調查表
      為證，惟此應係原告公司為加速其宿舍收回之處理，要難據此謂占用原告公司
      宿舍者，即係有權占有，是故，亦難憑此為有利於被告之認定。是以原借用人
      郭順和、吳耀煌、林木喜既因死亡而離職，則其繼承人即被告卯○○○、寅○○、丑○○、辰○○（郭順和之繼承人）、己○○○、甲○○、乙○○、丁○○、丙○○、戊○○（吳耀煌之繼承人）、壬○○、癸○○、庚○○○○○○
      、辛○○、子○○（林木喜之繼承人），依民法第一千一百四十八條前段規定
      ，自應由渠等負遷出其被繼承人原獲配住系爭宿舍及交還基地之義務。
（三）次按實施用人費率單一薪給制之機關，依規定均不得供給員工房屋及交通工具
      ，其原有之宿舍，並應積極規劃收回處理，在收回處理前之過渡時期，配住宿
      舍之員工，應依規定扣收宿舍使用費，用以支付機關管理宿舍所必需支出之折
      舊、稅捐、保險及必要之維護修理費用，此有經濟部六十二年十二月二十七日
      經（六二）人字第四一五四九號函、行政院人事行政局七十四年六月二十五日
      七四局肆字第一八八六九號函、經濟部六十五年六月十一日經（六五）國營字
      第一五四八三號函附卷可稽，足見被上訴人公司自六十三年間實施用人費單一
      薪給制後，每月向上訴人收取之費用，乃為貫徹單一薪給制精神，在過渡期間
      （即在公司收回全部宿舍處理之前），依法令所收之費用，該費用之收取（積
      極性），與以往宿舍使用人，不得領取房租津貼（消極性），同其精神，即以
      往「不能領取房租津貼」與「使用宿舍」，固無對價關係，而以後之「扣收宿
      舍費用」與「使用宿舍」，仍非有對價關係，兩造間原已存在之使用借貸關係
      ，更不因機關實施用人費單一薪給制，並依法扣收宿舍費用，即更改為租賃關
      係（最高法院七十五年度台上字第五九九號民事判決參照）。查原告主張其為
      實施用人費率及單一薪給之事業機構之事實，已據其提出台灣省政府人事處六
      十四年四月九日（六四）省人丁字第八一七九號函為證，要堪信為真實。則依
      前揭判決意旨，原告於實施單一薪給待遇已將房屋津貼因素併計在內，為貫徹
      薪給制度並達到公允起見，始有扣收宿舍使用費之規定，易言之，扣收宿舍使
      用費，乃就其單一薪給中收回其給與之房屋津貼性質，故「扣收宿舍使用費」
      與「使用宿舍」，非有對價關係，要不能解為已將使用借貸關係更改為租賃關
      係。準此，被告辰○○、壬○○、卯○○○雖辯稱：原告公司曾按月收取宿舍
      租金云云，並提出薪工清單為證，惟揆諸前開說明，要難認「扣收宿舍使用費
      」與「使用宿舍」係屬對價關係，而遽謂系爭宿舍之使用借貸關係已變更為租
      賃關係，從而其前揭辯詞，委非可採。
（四）又按請求權，因十五年間不行使而消滅；消滅時效，自請求權可行使時起算，
      民法第一百二十五條前段、第一百二十八條前段分別定有明文。又使用借貸契
      約，定有返還期限者，其返還請求權之消滅時效，自期限屆滿時起算；未定期
      限，可依借貸之目的定其期限者，自借貸之目的使用完畢時起算。查原借用人
      郭順和、吳耀煌、林木喜分別於六十八年二月二十日、七十七年六月十二日、
      六十八年十二月六日死亡離職，於其離職時應視為依借貸之目的使用完畢，自
      彼時起，原告就各該分配渠等居住之宿舍返還請求權即可行使，消滅時效期間
      即開始進行，則算至八十八年五月六日原告提起本件訴訟請求被告遷讓系爭宿
      舍時止，被告卯○○○、寅○○、丑○○、辰○○（郭順和之繼承人）、壬○○、癸○○、庚○○○○○○、辛○○、子○○（林木喜之繼承人）部分已逾
      十五年之消滅時效期間。是被告卯○○○（郭順和之繼承人）、壬○○（林木
      喜之繼承人）既以消滅時效完成抗辯，則原告依使用借貸之法律關係，請求被
      告己○○○、甲○○、乙○○、丁○○、丙○○、戊○○應自系爭土地上門牌
      台南縣鹽水鎮岸內里新岸內九六號如附圖所示Ａ部分面積五一‧二一平方公尺
      宿舍遷出，固有理由。惟就請求被告寅○○、丑○○、辰○○、卯○○○應自
      系爭土地上門牌台南縣鹽水鎮岸內里新岸內六一號如附圖所示Ａ部分面積一一
      ０‧六七平方公尺宿舍遷出；被告壬○○、癸○○、庚○○○○○○、辛○○
      、子○○應自系爭土地上門牌台南縣鹽水鎮岸內里新岸內五三之四號如附圖所
      示Ａ部分面積四六平方公尺宿舍遷出，即非有理。
（五）第按所有人對於無權占有或侵奪其所有物者，得請求返還之，對於妨害其所有
      權者，得請求除去之。有妨害其所有權之虞者，得請求防止之，民法第七百六
      十七條定有明文。而使用借貸契約終止後，貸與人除得本於借用物返還請求權
      ，請求返還借用物外，倘貸與人為借用物之所有人時，並得本於所有權之作用
      ，依無權占有之法律關係，請求返還借用物（最高法院七十八年度台上字第六
      一０號判決參照）。被告卯○○○、己○○○、壬○○雖辯稱：系爭宿舍非原
      告所建，原告不得依民法第七百六十七條規定行使所有權云云；惟查：原告主
      張其為系爭宿舍之所有人之事實，已據其提出房屋稅繳款書為證，又稅捐機關
      之納稅單據所載之納稅義務人，固係稅捐機關為課徵稅款所為行政上課徵對象
      之認定，惟亦非不得作為所有權人之參考，再參原告提出之監察院函亦略以：
      原告公司對於被非法占用之土地及宿舍，未按法令規定收回處理，任令經管之
      房地，遭長期非法占用等語，而予以提案糾正並限期改善，亦徵原告主張其為
      系爭宿舍之所有人乙情，尚堪採信。因之，系爭宿舍原借用人郭順和、吳耀煌
      、林木喜因死亡而離職時，其獲配居住該宿舍之使用借貸目的，又應當然視為
      使用業已完畢，則其使用借貸該宿舍之關係因之消滅，已難認有何占有之正當
      權源，則其繼承人即被告卯○○○、己○○○、壬○○、雖抗辯渠等非無權占
      有云云，即非可採，故原告非不得依民法第七百六十七條之規定，請求被告遷
      出系爭宿舍；惟因原告並未舉證證明系爭宿舍已為所有權之保存登記，依司法
      院院字第一八三三號解釋，仍有民法第一百二十五條消滅時效規定之適用，茲
      被告卯○○○（郭順和之繼承人）、壬○○（林木喜之繼承人）既以消滅時效
      完成抗辯，則原告依民法第七百六十七條規定，請求被告己○○○、甲○○、
      乙○○、丁○○、丙○○、戊○○應自系爭土地上門牌台南縣鹽水鎮岸內里新
      岸內九六號如附圖所示Ａ部分面積五一‧二一平方公尺宿舍遷出，固非無據；
      惟就請求被告寅○○、丑○○、辰○○、卯○○○應自系爭土地上門牌台南縣
      鹽水鎮岸內里新岸內六一號如附圖所示Ａ部分面積一一０‧六七平方公尺宿舍
      遷出；被告壬○○、癸○○、庚○○○○○○、辛○○、子○○應自系爭土地
      上門牌台南縣鹽水鎮岸內里新岸內五三之四號如附圖所示Ａ部分面積四六平方
      公尺宿舍遷出，委非有理。惟無權占有基地上之未辦理所有權第一次登記之人
      ，自亦無權占有建物之基地。基地所有人對該建物之回復請求權縱罹於時效而
      消滅，建物占有人亦僅取得拒絕交還建物之抗辯權，非謂其對基地之無權占有
      ，即變為合法占有。其占有建物之時效利益，不能擴及於基地之占有，進而拒
      絕交還基地。則基地所有人得以建物占有人係無權占有其已登記「基地」之法
      律關係，請求建物占有人自所占有「建物」之「基地」遷出，將「基地」交還
      ，（最高法院八十三年六月七日八十三年度第七次民事庭會議決議參照）。查
      被告寅○○、丑○○、辰○○、卯○○○、壬○○、癸○○、庚○○○○○○
      、辛○○、子○○無權占用系爭宿舍所坐落之系爭土地為原告所有，已如前述
      ，依上開最高法院民事庭會議決議意旨，被告卯○○○（郭順和之繼承人）、
      壬○○（林木喜之繼承人）雖得以時效消滅抗辯原告關於系爭宿舍之返還請求
      權之行使，惟就該宿舍所占用之基地部分，仍屬無權占有，則原告依民法第七
      百六十七條無權占有之法律關係，請求被告寅○○、丑○○、辰○○、卯○○○應將系爭土地上門牌台南縣鹽水鎮岸內里新岸內六一號如附圖所示Ａ部分面
      積一一０‧六七平方公尺之基地；被告壬○○、癸○○、庚○○○○○○、辛○○、子○○應將系爭土地上門牌台南縣鹽水鎮岸內里新岸內五三之四號如附
      圖所示Ａ部分面積四六平方公尺之基地，交還原告，即屬正當。
四、末查，被告就系爭土地之占有已無正當權源，既堪認定，則原告主張原借用人對
    於宿舍以外增建搭蓋及所占有之土地，自亦屬無權占有等情，經與被告壬○○、
    郭淑姬辯稱：渠等係為了遮風避雨，只是搭個棚子出來等語互核，足徵原告主張
    原借用人於系爭土地上增建搭蓋地上物之事實，堪予採信。準此，原借用人之繼
    承人即被告就該增建部分應有事實上之處分權。從而原告依民法第七百六十七條
    規定，請求被吉寅○○、丑○○、辰○○、卯○○○應將門牌台南縣鹽水鎮岸內
    里新岸內六一號附圖所示Ｂ部分面積三八‧一三平方公尺、Ｃ部分面積二四．五
    七平方公尺、Ｄ部分面積一０．三六平方公尺地上物拆除，並將各該部分基地交
    還原告；被告己○○○、甲○○、乙○○、丁○○、丙○○、戊○○應將門牌台
    南縣鹽水鎮岸內里新岸內九六號附圖所示Ｂ部分面積一０九‧二一平方公尺地上
    物拆除，並將該部分基地交還原告；被告壬○○、癸○○、庚○○○○○○、辛○○、子○○應將門牌台南縣鹽水鎮岸內里新岸內五三之四號附圖所示Ｂ部分面
    積一九‧二０平方公尺地上物拆除，並將該部分基地交還原告，洵屬正當。
五、綜上所述，原告依借用物返還請求權、所有物返還請求權及繼承之法律關係，請
    求被告寅○○、丑○○、辰○○、卯○○○應將系爭土地上門牌台南縣鹽水鎮岸
    內里新岸內六一號如附圖所示Ｂ部分面積三八‧一三平方公尺、Ｃ部分面積二四
    ．五七平方公尺、Ｄ部分面積一０．三六平方公尺地上物拆除，並將各該部分基
    地連同如附圖所示Ａ部分面積一一０‧六七平方公尺基地交還原告；被告己○○○、甲○○、乙○○、丁○○、丙○○、戊○○應自系爭土地上門牌台南縣鹽水
    鎮岸內里新岸內九六號如附圖所示Ａ部分面積五一‧二一平方公尺宿舍遷出，將
    附圖所示Ｂ部分面積一０九‧二一平方公尺地上物拆除，並將各該部分基地交還
    原告；被告壬○○、癸○○、庚○○○○○○、辛○○、子○○應將系爭土地上
    門牌台南縣鹽水鎮岸內里新岸內五三之四號如附圖所示Ｂ部分面積一九．二０平
    方公尺地上物拆除，將該部分基地連同附圖所示Ａ部分面積四六平方公尺基地交
    還原告，為有理由，應予准許。至逾此部分所為之請求（即請求被告寅○○、丑
    ○○、辰○○、卯○○○應自系爭土地上門牌台南縣鹽水鎮岸內里新岸內六一號
    如附圖所示Ａ部分面積一一０‧六七平方公尺宿舍遷出；被告壬○○、癸○○、
    庚○○○○○○、辛○○、子○○應自系爭土地上門牌台南縣鹽水鎮岸內里新岸
    內五三之四號如附圖所示Ａ部分面積四六平方公尺宿舍遷出），為無理由，應予
    駁回。
六、本件原告勝訴部分，原告陳明願供擔保，聲請宣告假執行，核無不合，爰酌定相
    當擔保金額准許之。至原告敗訴部分，其假執行之聲請，已失所附麗，應予駁回
    。
七、結論：本件原告之訴為一部有理由，一部無理由，依民事訴訟法第三百八十五條
    第一項前段、第七十九條但書、第八十五條第一項前段、第二項，第三百九十條
    第二項，判決如主文。
中      華      民      國    八十九    年      一      月     十八     日
                                臺灣臺南地方法院民事第三庭
~B法      官  張季芬
右為正本係照原本作成
如對本判決上訴，須於判決送達後廿日內向本院提出上訴狀
中      華      民      國    八十九    年      一      月     十八     日
~B法院書記官  陳著振


司法院資訊處製作；財團法人民間司法改革基金會備份。
